臺灣臺南地方法院民事判決　　　　　　　99年度保險字第13號
原　　　告　劉邱寶珠
　　　　　　劉 嘉 增
　　　　　　劉 蘭 玉
　　　　　　劉 秋 菊
　　　　　　薛劉美鳳
　　　　　　劉 秋 華
　　　　　　劉 秋 寅
前七人共同
訴訟代理人　郭家祺律師
被　　　告　國泰人壽保險股份有限公司
法定代理人　蔡宏圖
訴訟代理人　蔡淑文律師
上列當事人間請求給付保險金事件，本院於民國100年4月21日言
詞辯論終結，判決如下：
    主      文
原告之訴及假執行之聲請均駁回。
訴訟費用新臺幣柒仟陸佰元由原告負擔。
    事實及理由
一、按訴狀送達後，原告不得將原訴變更或追加他訴，但請求之
    基礎事實同一，或擴張或減縮應受判決事項之聲明，或不甚
    礙被告之防禦及訴訟終結者， 不在此限，民事訴訟法第255
    條第1項第2款、第3款、第7款定有明文。查原告起訴時原聲
    明請求：「（一）先位聲明：(1)被告應給付原告新臺幣（下
    同）70萬元，及自起訴狀繕本送達翌日起至清償日止，按週
    年利率百分之5計算之利息。 (2)原告願供擔保，請准宣告假
    執行。（二）備位聲明：(1)被告應給付原告63萬元，及自起
    訴狀繕本送達翌日起至清償日止， 按週年利率百分之5計算
    之利息。(2)原告願供擔保，請准宣告假執行。」，嗣於民國
    99年12月3日具狀將聲明變更為： 「（一）先位聲明：(1)被
    告應給付原告劉邱寶珠70萬元，暨自起訴狀繕本送達翌日起
    至清償日止，按週年利率百分之5計算之利息。 (2)原告劉邱
    寶珠願供擔保，請准宣告假執行。（二）備位聲明：(1)被告
    應給付原告劉邱寶珠、劉家增、劉蘭玉、劉秋菊、薛劉美鳳
    、劉秋華、劉秋寅63萬元，及自起訴狀繕本送達翌日起至清
    償日止，按週年利率百分之5計算之利息。 (2)原告劉邱寶珠
    、劉嘉增、劉蘭玉、劉秋菊、薛劉美鳳、劉秋華、劉秋寅願
    供擔保，請准宣告假執行。」核其變更均係就相同保險契約
    請求給付保險金，基礎事實均為同一，並為應受判決事項聲
    明之減縮，且不甚礙被告防禦及訴訟終結，揆諸前揭規定，
    應予准許，合先敘明。
二、原告起訴主張略以：
（一）先位主張：訴外人臺南市仁德區區公所（改制前為臺南縣
      仁德鄉鄉公所） 於98年11月6日向被告投保團體傷害保險
      ，約定以原告劉邱寶珠之夫劉朝進為被保險人，保險金額
      70萬元，保險期間自98年11月6日至99年12月31日， 因未
      指定身故保險金受益人，故以其配偶即原告劉邱寶珠為受
      益人，保單號碼：Ｚ000000000（以下簡稱系爭保險契約）
      。嗣被保險人劉朝進於98年11月10日在家中意外跌倒（以
      下簡稱系爭跌倒事故），經送往臺南市立醫院急診，在加
      護病房治療，並於98年11月12日轉入普通病房治療，99年
      11月19日出院。被保險人劉朝進因系爭跌倒事故受有頭部
      外傷合併右側額葉硬腦膜下出血，經住院治療仍因上述腦
      傷致意識欠清、語言不清，日常生活起居完全倚賴他人照
      顧，無法從事任何工作。後因長期臥床，被保險人劉朝進
      因「1.急性呼吸衰竭、2.雙側肺炎、3.陳舊性腦中風、4.
      左下肢動脈栓塞及血栓病、5.頭部外傷併右側額葉硬腦膜
      下出血」於99年5月20日死亡。 被保險人確實係因意外致
      死，按兩造所簽訂系爭保險契約約定，被告應給付受益人
      即原告劉邱寶珠70萬元。並聲明：(1)被告應給付原告劉邱
      寶珠70萬元，及自起訴狀繕本送達翌日起至清償日止，按
      週年利率百分之5計算之利息。(2)訴訟費用由被告負擔。
      (3)本判決原告劉邱寶珠願供擔保，請准宣告假執行。
（二）備位主張：若認先位主張不成立，則劉朝進因系爭跌倒事
      故造成之殘廢，符合系爭保險契約附表殘廢程度與保險金
      給付表（以下簡稱系爭保險契約附表）所列殘廢程度項目
      中關於「中樞神經系統機能之病變，致終身不能從事任何
      工作，日常生活需人扶助者」之情形， 屬殘廢等級第2級
      ，被告自應依契約約定給付原告劉邱寶珠、劉嘉增、劉蘭
      玉、劉秋菊、薛劉美鳳、劉秋華、劉秋寅百分之90之保險
      金63萬元。並聲明：(1)被告應給付原告劉邱寶珠、劉嘉增
      、劉蘭玉、劉秋菊、薛劉美鳳、劉秋華、劉秋寅63萬元，
      暨自起訴狀繕本送達翌日起至清償日止，按週年利率百分
      之5計算之利息。(2)訴訟費用由被告負擔。 (3)原告劉邱寶
      珠、劉嘉增、劉蘭玉、劉秋菊薛劉美鳳、劉秋華、劉秋寅
      願供擔保，請准宣告假執行。
三、被告抗辯略以：保險人死亡種類為病死或自然死，其直接引
    起死亡之原因為敗血性休克併急性呼吸衰竭，先行原因為雙
    側肺炎，其皆與意外傷害致死無涉；再者，原告提出之臺南
    市立醫院之診斷證明書，並未表示被保險人係因頭部外傷併
    右側額葉硬腦膜下出血死亡，且由記載後面加註內容「98年
    11月16日受傷住院治療至98年11月19日」，顯見僅係根據醫
    院病史而為紀錄，況被保險人於99年11月10日因系爭跌倒事
    故入院治療，於98年11月19日出院， 距其死亡日期99年5月
    20日已相隔近半年之久，難認其跌倒受傷與死亡兩者間有關
    聯。又劉朝進先前已有不良於行、意識不清之病史，係因自
    己身體狀況不佳無法站立而跌倒，非屬於因外來突發之事故
    致跌倒，與意外有間。加以，被保險人係後腦著地跌倒，腦
    出血點卻為右側額葉（靠近額頭之前腦部位），與跌倒受傷
    點不同，足稽出血與跌倒無關，恐係自發性原因，是原告劉
    邱寶珠據此請求死亡保險金70萬元，並無理由。另被保險人
    劉朝進事實上於94年間肢體已有殘障，於98年11月10日跌倒
    前，已存在老年癡呆之中樞神經系統病變與陳舊性中風，大
    部分時間均為臥床，無法自行行走，足稽被保險人原已屬無
    法行走、神智不清。原告所呈99年5月10日 臺南市立醫院蔡
    式中醫師開立之診斷證明書，未提及被保險人劉朝進既有病
    史，與病歷不符， 更與99年5月20日林東吾醫師所開立診斷
    證明書有間，不足採信。且被保險人劉朝進縱於98年11月10
    日起身意外跌倒，既非高處墬落，且僅腦硬膜出血，一般不
    會造成腦內部之腦神經嚴重受損，更不會一夕造成病患喪失
    全身活動功能及意識能力，劉朝進之病況係因先前腦中風及
    老人失智等自身疾病與內在因素漸進造成，其意外跌倒與殘
    廢間，不具相當因果關係等語，資為抗辯並聲明（一）原告
    之訴駁回。
    （二）如受不利判決，願供擔保請准免假執行之宣告。
四、得心證之理由
（一）原告主張臺南市仁德區區公所於98年11月6日 向被告投保
      團體傷害保險， 保險金額70萬元，保險期間自98年11月6
      日至99年12月31日，被保險人為劉朝進，因未指定身故保
      險金受益人，故以其配偶即原告劉邱寶珠為受益人；嗣被
      保險人劉朝進於98年11月10日，在家中意外跌倒（指系爭
      跌倒事故），經送往臺南市立醫院急診，在加護病房治療
      ，於98年11月12日轉入普通病房治療，於98年11月19日出
      院，後於99年5月20日死亡等情， 業據提出戶籍謄本、保
      險合約書、臺南市立醫院99年5月10日南市衛醫字第02210
      10019號診斷證明書、死亡證明書為憑， 且為被告所不爭
      執，堪信原告此部分主張為真實。
（二）先位聲明（死亡給付）部份：
    1.按當事人主張有利於己之事實者，就其事實有舉證之責任
      。民事訴訟法第277條 定有明文。又請求履行債務之訴，
      除被告自認原告所主張債權發生原因之事實外，應先由原
      告就其主張此項事實，負舉證之責任，必須證明其為真實
      後，被告於其抗辯事實，始應負證明之責任，此為舉證責
      任分擔之原則（最高法院43年台上字第377號著有判例）
      。又意外傷害保險係在承保被保險人非由疾病引起之外來
      突發事故所致傷害及其所致殘廢或死亡之損失，而人之傷
      害或死亡之原因，其一來自內在原因，另一則為外來事故
      （意外事故），所謂外來事故（意外事故），係指內在原
      因以外之一切事故而言，其事故之發生為外來、偶然而不
      可預見。意外傷害保險契約之受益人請求保險人給付保險
      金，雖應證明被保險人係因意外事故而受傷害，惟受益人
      如證明該事故確已發生，且依經驗法則，其發生通常係外
      來、偶然而不可預見者，應認其已盡證明之責。於此情形
      ，保險人如抗辯其非屬意外，自應就其抗辯之事實負證明
      之責，始符合舉證責任分配之原則。最高法院96年度台上
      字第28號裁判意旨足參。本件原告以其係意外傷害保險契
      約之受益人，以被保險人劉朝進係意外死亡為由，請求保
      險人給付死亡保險金時，自應對於被保險人劉朝進係因意
      外事故而死亡乙節，負舉證之責。經查：
      (1)台南縣仁德鄉衛生所99年5月20日醫字第028353號 死亡
        證明書所載被保險人劉朝進之死亡原因為「敗血性休克
        併急性呼吸衰竭」，先行原因則為「雙側肺炎」，死亡
        方式勾選為「病死或自然死」，顯係認被保險人劉朝進
        死亡之原因為內在原因（病死或自然死），而非外來事
        故（意外事故）。
      (2)被保險人劉朝進雖曾於98年11月10日在住宅內跌倒（指
        系爭跌倒事故），導致頭部外傷合併右側額葉硬腦膜下
        出血，並進入臺南市立醫院住院治療，固有該院病歷資
        料、診斷證明書為憑，惟查：
        按一般人於起身時發生跌倒之情形，其為外在因素者
          如地上溼滑、凹凸不平或有障礙物等，其為內在因素
          者如疾病或服用藥物所發生之暈眩、休克，或肢體障
          礙等，均有可能，是不能僅以跌倒致傷，即認係屬外
          來的、偶然而不可預見之意外事故。
        奇美醫院97年5月25日急診病歷資料記載 「（劉朝進
          ）如廁需要協助」，而臺南市立醫院98年1月8日、98
          年11月19日出院病歷摘要「This man was bed ridde
          n after left leg fracture 8 year ago（劉朝進自
          從八年前左腳斷裂就長期臥床）」、「Since CVA an
          d senile dementia, he lay down on the bed for
          nearly allthe day and can not walk by himself
          （劉朝進因陳舊性中風及老年失智症，所以大部分時
          間均為臥床，無法自行行走）」，觀前揭二件病歷資
          料記載，被保險人劉朝進顯於98年11月10日前即已左
          腳斷裂且長期臥床多年，則其當日在住宅內跌倒（指
          系爭跌倒事故），自極有可能源於內在原因（自身疾
          病），而非外來事故（意外事故）。
        臺南市立醫院99年5月20日診斷證南字第0221010019
          號診斷證明書記載劉朝進病因為「1.急性呼吸衰竭、
          2.雙側肺炎、3.陳舊性腦中風、4.左下肢動脈栓塞及
          血衰病、5.頭部外傷合併右側額葉硬腦膜下出血（98
          年11月10日受傷住院治療至98年11月19日）」等語，
          而臺南市立醫院100年3月8日 南市醫字第1000000136
          號函復內容為「二、病人之頭部外傷係98年11月10日
          發生，在此次住院之前已被診斷有老年癡呆之症狀。
          在此次頭部外傷出院之後，便意識更加不清，終日臥
          床。而病人最終之身故乃因吸入性肺炎，與頭部外傷
          無直接因果關係，但若考慮其造成吸入性肺炎之原因
          ，乃係意識不清所致，可視為有間接因果關係。」等
          語；觀前揭診斷證明書及函文記載，均未推論劉朝進
          係因外來突發事故而非內在疾病造成跌倒受傷，況依
          臺南市立醫院99年12月24日南市醫字第1000000137號
          函復蔡式中醫師出具之劉朝進就醫摘要記載「3.據病
          例所載，當次住院前，病人（劉朝進）因陳舊性中風
          及老年失智症，所以大部分時間均為臥床，無法自行
          行走。」。是以，劉朝進於系爭跌倒事故發生前，其
          意識狀態原已逐漸混亂，且已長期臥床，體力早已不
          佳，是被保險人劉朝進之所以發生系爭跌倒事故，極
          有可能是其本身身體因素所致，即極有可能源於內在
          原因（自身疾病），而非外來事故（意外事故）。
        綜上，原告主張被保險人劉朝進發生之系爭跌倒事故
          係外來事故（意外事故）云云，尚難憑採。
      (3)況被保險人劉朝進於98年11月10日在自宅內跌倒（指系
        爭跌倒事故）， 與其於99年5月10日死亡，已相隔半年
        餘，自時間上觀之，亦難即系爭跌倒事故與其死亡間有
        因果關係。
    2.綜上，本件原告並未舉證證明被保險人劉朝進係因意外事
      故而致死亡之事實，除此以外，原告復未能提出其他反證
      推翻臺南仁德鄉衛生所99年5月20日醫字第028353號 死亡
      證明書所載被保險人劉朝進係「病死或自然死」。是原告
      空言主張被保險人劉朝進係因系爭跌倒事故之意外傷害事
      故而導致死亡云云，並不足採。從而，原告依系爭保險契
      約據以請求被告給付意外傷亡之保險金70萬元，為無理由
      ，不應准許。
（三）備位聲明（殘障給付）部份：
      原告另主張被保險人劉朝進因98年11月10日在自宅內跌倒
      之意外傷害造成之殘廢，符合系爭保險契約附表殘廢程度
      與保險金給附表（以下簡稱系爭保險契約附表）所列殘廢
      程度項目中關於「中樞神經系統機能之病變，致終身不能
      從事任何工作，日常生活需人扶助者」之情形，屬殘廢等
      級第2級等語，亦為被告所否認，並以前詞置辯。經查:
    1.觀奇美醫院97年5月25日急診病歷 「（劉朝進）如廁需要
      協助」之記載，及臺南市立醫院98年1月8日、98年11月19
      日出院病歷摘要「This man was bed ridden after left
      leg fracture 8 year ago（劉朝進自從八年前左腳斷裂
      就長期臥床）」、「Since CVA and senile dementia,
      he lay down on the bed for nearly all the day and
      can not walk by himself（劉朝進因陳舊性中風及老年
      失智症，所以大部分時間均為臥床，無法自行行走）」之
      記載，足認被保險人劉朝進於98年11月10日在自宅內跌倒
      之前，已係長期、大部分時間均為臥床且無法自行行走之
      狀態。
    2.證人即被保險人劉朝進之外孫媳吳曉蘭固到庭證稱「沒有
      跟劉朝進同住，也沒有負責照顧劉朝進， 但是98年8月後
      每天都會去看劉朝進。劉朝進直到99年農曆年後都還可以
      拿四腳拐杖自行行走，行動比較慢，講話比較慢，平常由
      阿嬤（指原告劉邱寶珠）餵他，其身體狀況可以自行上廁
      所，99年就比較沒有看到他下來走路」云云，惟其所稱，
      與前揭醫院診斷記載差異太大，以證人與原告及被保險人
      劉朝進之關係，實難據此有瑕疵之證詞，據以認劉朝進係
      因跌倒受傷後，方導致臥床無法自己行走。
    3.原告雖另提出臺南市立醫院99年5月10日南市衛醫字第022
      1010019號診斷證明書， 主張劉朝進因上述腦傷致意識欠
      清，言語不清，日常生活起居完全依倚賴他人照顧，無法
      從事任何工作云云。 惟據本院函詢臺南市立醫院「99年5
      月10日診斷證明書上所載，病人（劉朝進）因上述腦傷致
      意識欠清，言語不清，日常生活起居完全依倚賴他人照顧
      ，無法從事任何工作，其情形是否符合殘障程度與保險金
      給付表中項次1-1-2中樞神經系統機能之病變， 致終身不
      能從事任何工作，日常生活需人扶助者」，經蔡式中醫師
      來函說明：「三、符合（殘障程度與保險金給付表中項次
      1-1-2中樞神經系統機能之病變， 致終身不能從事任何工
      作，日常生活需人扶助者），病人之中樞神經病變乃指腦
      部功能受損，病人之前之老年癡呆症狀也屬中樞神經系統
      機能病變，病人在94年12月20日曾因右側亞急性硬膜下出
      血接受引流手術之後，其意識狀況便日趨混亂，行動不便
      。病人曾於97年6月25日於本院門診追蹤時， 診斷為老人
      癡呆。綜合此兩次腦部受傷之因素，判斷其腦部機能受損
      與腦傷有關。」 （參卷附臺南市立醫院100年3月8日南市
      醫字第1000000136號函）。則被保險人劉朝進顯於98年11
      月10日在自宅內跌倒之前即已行動不便。
    4.再依前揭臺南市立醫院100年3月8日南市醫字第100000013
      6號函復說明，固認定 「劉朝進跌倒致頭部外傷合併右側
      額葉硬腦膜下出血，導致其腦部功能受損，屬於中樞神經
      系統機能病變，以及因上述腦傷致意識欠清，言語不清，
      日常生活起居完全依倚賴他人照顧，無法從事任何工作」
      ，但並未認定劉朝進係因意外事故即「非由疾病引起之外
      來突發事故」導致跌倒受有頭部外傷合併右側額葉硬腦膜
      下出血，進而因上述腦傷致意識欠清，言語不清，日常生
      活起居完全依倚賴他人照顧，無法從事任何工作。且因被
      保險人劉朝進早於97年6月25日前 （系爭保險契約自98年
      11月6日始生效）即已被診斷為 「其意識狀況便日趨混亂
      ，行動不便」，自亦難認被保險人劉朝進無法從事任何工
      作之殘廢狀態係因98年11月10日在自宅內跌倒所致。
    5.綜上，原告並不能證明被保險人劉朝進係因98年11月10日
      在自宅內跌倒始致日常生活起居完全依倚賴他人照顧之狀
      態，是原告此部分主張被保險人劉朝進因系爭跌倒事故致
      殘廢云云，不足採信。
    6.況原告並不能證明被保險人劉朝進跌倒之原因，係外來、
      偶然而不可預見之意外，並不符合系爭保險契約之理賠要
      件，已如前述（先位聲明部分之論述）；是原告以被保險
      人劉朝進係因系爭跌倒事故致殘廢，並依系爭保險契約附
      表所列請求被告給付殘廢給付之主張，為無理由，不應准
      許。
（四）綜上所述，原告先位之訴主張被保險人劉朝進係因意外跌
      倒受傷死亡，原告劉邱寶珠其為系爭保險契約之受益人，
      爰依系爭保險契約之法律關係，訴請被告應給付原告劉邱
      寶珠70萬元，及自起訴狀繕本送達翌日起至清償日止，按
      週年利率百分之5計算之利息； 暨備位之訴主張劉朝進因
      前揭意外傷害而造成之殘廢， 屬殘廢等級第2級，被告應
      依系爭保險契約之法律關係給付原告劉邱寶珠、劉嘉增、
      劉蘭玉、劉秋菊、薛劉美鳳、劉秋華、劉秋寅百分之90之
      保險金63萬元；均無理由，均應予駁回。
五、本件事證已臻明確，兩造其餘攻擊防禦方法，核與判決結果
    不生影響，爰不一一論述，併此敘明。
六、按訴訟費用，由敗訴之當事人負擔；法院為終局判決時，應
    依職權為訴訟費用之裁判； 民事訴訟法第78條及第87條第1
    項分別定有明文。經核本件訴訟費用額為1,000元， 而原告
    之請求為無理由，爰依上開規定確定原告應負擔之訴訟費用
    如主文第2項所示
七、本件原告之訴，既經駁回，其假執行之聲請，即失所附麗，
    應併予駁回。
八、據上論結，原告之訴，為無理由，依民事訴訟法第78條，判
    決如主文。
中    華    民    國   100    年    5     月    5     日
                          臺灣臺南地方法院民事第二庭
                                法  官  王 獻 楠
上為正本，係照原本作成。
如不服本判決，應於本判決送達後20日內提出上訴狀（須按他造
當事人之人數附繕本）。如委任律師提起上訴者，應一併繳納上
訴審裁判費。
中    華    民    國   100    年    5     月    5     日
                                書記官  李 鎧 安